臺灣高等法院民事判決
111年度上字第692號
上  訴  人  雷子緹  
            雷政蓉  
            雷典穎  
共      同
訴訟代理人  楊擴舉律師
被  上訴人  賴慶榮  
訴訟代理人  黃璧川律師
被  上訴人  雷何順  
訴訟代理人  李淑貞  
被  上訴人  雷敏順  
            雷惠珠  

上列當事人間請求塗銷所有權移轉登記等事件，上訴人對於中華
民國111年3月31日臺灣士林地方法院110年度訴字第633號第一審
判決提起上訴，本院於111年8月16日言詞辯論終結，判決如下：
    主      文
上訴駁回。
第二審訴訟費用由上訴人負擔。
    事實及理由
一、上訴人主張：伊等及訴外人雷秀春之被繼承人雷榮昌與被上
    訴人雷何順、雷敏順、雷惠珠(下合稱雷何順等3人)之被繼
    承人雷榮坤(下與雷榮昌合稱雷榮坤等2人)為兄弟關係。雷
    榮坤等2人於民國100年11月23日簽訂買賣契約(下稱系爭買
    賣契約二)，約定雷榮昌以新臺幣(下同)100萬元之代價，購
    買雷榮坤名下之新北市○○區○○段000號土地(下稱系爭土地)
    應有部分1/18(下稱系爭應有部分1/18)及公同共有部分1/9
    。嗣發現雷榮坤於98年11月3日將系爭應有部分1/18通謀虛
    偽出售(下稱系爭買賣契約一)予被上訴人賴慶榮，並於同年
    月19日將系爭應有部分1/18移轉登記為賴慶榮所有(下稱系
    爭應有部分移轉登記)，均屬無效，雷何順等3人怠於行使回
    復原狀請求權，伊等自得確認系爭買賣契約一債權關係、系
    爭應有部分1/18移轉登記物權關係均不存在等情。爰依繼承
    、系爭買賣契約二、民法第242條、第179條、第767條、第1
    13條等規定，請求確認系爭買賣契約一債權關係、系爭應有
    部分移轉登記物權關係均不存在，暨命賴慶榮塗銷系爭應有
    部分移轉登記，雷何順等3人應就系爭應有部分1/18辦理繼
    承登記，並將系爭應有部分1/36(其餘係由雷秀春繼承)移轉
    登記予伊等之判決(上訴人逾此範圍請求，業經其於本院減
    縮起訴聲明，非本院審理範圍，見本院卷第129-131頁）。
二、被上訴人之答辯：
　㈠雷何順等3人以：系爭買賣契約二不包括系爭應有部分1/18，
    雷榮昌係基於兄弟情誼，始出價100萬元購買雷榮坤之係爭
    土地公同共有部分，不能以價金高於市價，遽謂系爭買賣契
    約二即包括系爭應有部分1/18等語，資為抗辯。
　㈡賴慶榮則以：系爭買賣契約二不包括系爭應有部分1/18，上
    訴人對雷榮坤無債權存在，自無得主張代位權，且伊與雷榮
    坤之買賣係合法有效，上訴人主張通謀虛偽不實在等語，資
    為抗辯。
三、原審就前揭之訴判決上訴人敗訴，上訴人提起上訴，其聲明
    ：㈠原判決關於駁回上訴人後開㈡至㈣項部分廢棄；㈡確認賴慶
    榮與雷何順等3人之被繼承人雷榮坤間就新北市○○區○○段000
    地號土地，面積324.97平方公尺，應有部分1/18(新北市○○
    地政事務所98年11月19日收件字號98淡地登字第273290號)
    ，登記原因為買賣之債權行為及物權行為均無效；㈢賴慶榮
    應將新北市○○區○○段000○地號土地，面積324.97平方公尺，
    應有部分1/18之所有權移轉登記塗銷；㈣前項移轉登記塗銷
    同時，雷何順等3人應就新北市○○區○○段000○地號土地，面
    積324.97平方公尺，應有部分1/36辦理繼承登記並移轉所有
    權登記予被上訴人。被上訴人答辯聲明：上訴駁回。
四、兩造不爭執事項：　　
　㈠雷榮昌之繼承人為雷秀春、上訴人；雷榮坤之繼承人為雷何
    順等3人，有戶籍謄本、繼承系統表可憑(見原審卷第60頁、
    第65-69頁)。
　㈡系爭應有部分1/18於98年11月19日以買賣為原因移轉登記予
    賴慶榮(見原審卷第195頁)。
　㈢雷榮坤與雷榮昌於100年11月23日簽訂系爭買賣契約二，價金
    100萬元係由雷榮昌之妻雷徐阿鉛於同年12月26日匯款予雷
    榮坤(見原審卷第195頁)。
　㈣系爭買賣契約二未記載系爭應有部分1/18(見原審司調卷第14
    8-152頁)。
五、本院得心證之理由：
  ㈠本件確認之訴部分，上訴人無確認利益：
　　按確認法律關係基礎事實存否之訴，以原告有即受確認判決
    之法律上利益，且不能提起他訴訟者為限，始得提起之，此
    觀民事訴訟法第247條第1項、第2項規定自明。查上訴人主
    張雷榮坤與賴慶榮間就系爭應有部分1/18買賣之債權及物權
    行為系通謀虛偽，應屬無效云云。惟法律行為是否無效，乃
    法律關係之基礎事實，並非法律關係，且上訴人業已提起他
    訴訟即本件塗銷系爭應有部分移轉登記之訴(詳後述)，其復
    訴請確認系爭買賣契約一之債權行為、系爭應有部分移轉登
    記之物權行為均屬無效，自無即受確認判決之法律上利益，
    先予敘明。
(二)上訴人未證明系爭買賣契約二之標的包含系爭應有部分1/18
    ，渠等依繼承及系爭買賣二之法律關係主張對雷何順等3人
    有債權存在，為無理由：　　
　  上訴人主張系爭買賣契約二之標的包含系爭應有部分1/18，
    據其提出雷典穎、雷典穎之母陳淑文與第三人時玉昌、雷何
    順之妻間之錄音譯文、賴淑慧與雷宗輝之買賣契約、時玉昌
    與曹雷月娥之買賣契約等為據。經查：
  ⒈系爭買賣契約二載明買賣標的為公同共有1/9(見原審司調卷
    第150頁)，且雷榮昌自100年11月23日簽署系爭買賣契約二
    迄至其於102年12月1日死亡止，未曾向雷榮坤(101年6月20
    日歿，見原審卷第62頁)或其繼承人請求移轉登記系爭應有
    部分1/18。其次，審諸時昌玉、雷典穎與雷典穎之母陳淑文
    間之對話如下(見原審司調卷第160頁)：
　  雷典穎稱：「所以是叔公(按指雷榮坤)的1/18?我說是叔公 
                的1/18嗎?」；
    時昌玉稱：「對阿對阿，沒錯」；
    雷典穎稱：「我就說哪裡有寫到我想知道哪裡有寫到1/18  
                這一條因為我看不懂」；
　  時昌玉稱：「先生，不好意思，這個跟我們真的一點關係  
                都沒有這個當初是」。　　
　  陳淑文稱：「那我們比較覺得說，那竟然阿嬤當初買了這  
                塊地，你們跟我們說因為共同持有的關係，  
                所以沒辦法過戶，只是我們一查，為什麼我  
                們竟然沒有辦法過戶到我們的名下，竟然可  
                以過到賴先生的名下，這個是我們的」；
　  時昌玉稱：「不是，你們都搞混了，對不起，然後舅舅(按 
                 指雷榮昌)跟二舅(按指雷榮坤)自己去談這件
                  事，我們都沒有去介入」；
　  陳淑文稱：「這個買賣我知道，我可以承認這個買賣關    
                係」：
　  時昌玉稱：「沒有，沒有，我先把話講完，我先把話講完  
                ，那它裡面的內容(按指系爭買賣契約二)我  
                們也不知道，只是他當初要過賴先生的時候  
                ，我們簽的合建契約是後面的，這個是先的  
                ，我們在後面的時候，他們同意做合建，而  
                且當初舅舅自己去找二舅，所以我們也沒去  
                 找二舅，他跟二舅怎麼談，我不知道」。　
　  稽之上對話內容可知，時昌玉雖提及系爭買賣契約二包含系
    爭應有部分1/18，惟時昌玉本非契約當事人，亦未見聞雷榮
    坤等2人約定系爭買賣契約二之過程，此據時昌玉前開表示
    其不清楚雷榮坤等2人間係如何約定等語即明，自難以時昌
    玉提及系爭買賣契約二包含系爭應有部分1/18，遽認系爭買
    賣契約二之標的包含系爭應有部分1/18。綜觀雷典穎、李淑
    文與雷何順之妻間之錄音譯文，雷何順之妻明確表示系爭買
    賣契約二僅記載公同共有1/9部分，不包含系爭應有部分1/1
    8(見原審司調卷第166-176頁)，足證系爭買賣契約二之買賣
    標的不包含系爭應有部分1/18。　
　⒉上訴人執賴淑慧與雷宗輝之買賣契約、時玉昌與曹雷月娥之
    買賣契約，主張雷榮昌以100萬元購買雷榮坤所有系爭土地
    公同共有1/9，價格顯然過高，系爭買賣契約二應有包含系
    爭應有部分1/18云云。惟，價金本係由當事人自行議定，契
    約雙方對於價金意思表示合致即足，要無需以合於市價始足
    當之，況雷榮坤等2人係親手足關係，且斯時雷榮坤患病，
    資力差，業據雷何順自承在卷(見原審卷第83頁)，則雷榮昌
    基於兄弟情誼，願以高價購買雷榮坤所有系爭土地公同共有
    1/9，藉此幫助雷榮坤，與經驗法則並無相悖。上訴人徒以
    雷榮昌之出價高於系爭土地其他共有人之買賣價格，主張系
    爭買賣契約二應包含系爭應有部分1/18云云，顯無足採。
  ⒊準此，系爭買賣契約二既載明標的範圍僅為雷榮坤所有系爭
    土地公同共有1/9，上訴人並未證明系爭買賣契約二之標的
    包含系爭應有部分1/18，則上訴人主張雷榮坤等2人就系爭
    應有部分1/18成立買賣契約，依繼承及系爭買賣契約二之法
    律關係對雷何順等3人有債權存在，即屬無稽。
　㈢上訴人未證明雷榮坤與賴慶榮間買賣暨移轉登記系爭應有部
    分1/18屬通謀虛偽意思表示，則上訴人請求塗銷系爭應有部
    分移轉登記，亦無理由：　　
　⒈所謂通謀而為虛偽意思表示，乃指表意人與相對人互相故意
    為非真意之表示而言。故相對人不僅須知表意人非真意，並
    須就表意人非真意之表示，相與為非真意之合意，始為相當
    。且通謀而為虛偽意思表示，乃權利障礙要件，為免當事人
    或第三人任意質疑已存在之法律關係，應由主張此項利己之
    變態事實者，負舉證責任(最高法院111年度台上字第1083 
    號民事判決參照)。
　⒉上訴人主張賴慶榮與雷榮坤間買賣系爭應有部分1/18為通謀
    虛偽意思表示，據其提出雷榮坤等2人與賴慶榮間之契約暨
    合建事宜、另案證人賴淑惠之證詞、賴慶榮與雷秀春之買賣
    契約為據。經查：
　⑴上訴人執賴慶榮與雷榮坤等2人於98年8月11日簽訂之合建契
    約與金久建設公司(負責人為賴慶榮)於104年1月31日出具之
    合建事宜(見原審司調卷第58-66頁)，主張賴慶榮在取得系
    爭應有部分1/18後，雷榮坤等2人因合建所受分配仍為18坪
    房屋(7樓)及機械式停車位1位，以此推認係雷榮坤移轉登記
    系爭應有1/18予賴慶榮係通謀虛偽意思表示云云。惟，審諸
    卷附之合建契約，可知雷榮坤等2人參與合建之土地坪數為1
    3.12坪(見原審司調卷第58頁)，則合建事宜依據合建契約所
    載之土地坪數據以為計算雷榮坤等2人應受分配之部分(見原
    審司調卷第226頁)，即無不合。至於系爭應有部分1/18於98
    年11月19日業以買賣為原因移轉登記予賴慶榮，金久建設公
    司於104年計算雷榮坤等2人參與合建之土地坪數卻未有改變
    ，其理由為何尚屬不明，況核與合建契約相符，且無證據證
    明嗣後有變更合建契約內容，自無足以執此情遽認賴慶榮與
    雷榮坤間為通謀虛偽意思表示。上訴人上開主張核屬主觀臆
    測之詞，要無可採。
  ⑵上訴人主張依另案證人賴淑惠證詞，雷榮坤等2人為整合系爭
    土地而先將個人應有部分移轉登記予賴慶榮，並非基於買賣
    原因，為通謀虛偽云云。惟，賴淑惠於另案係證稱：伊係以
    賴慶榮代理人身分與雷宗輝簽約，因系爭土地共有人眾多，
    所以以伊名義先與共有人談，伊再轉給賴慶榮；雷宗輝個人
    部分先行過戶，繼承部分因有一繼承人有意見，所以只能先
    辦公同共有繼承登記，係由伊辦理；只有雷榮坤與雷榮昌係
    簽立合建契約，其他共人均係簽立買賣契約，因雷榮昌與雷
    榮坤想要將土地換成房子，所以願意整合合建，最後方可取
    得房屋，因公同共有部分尚未完成過戶，所以無法蓋屋，合
    建契約伊並未經手，僅簽約時在場；一開始係雷榮坤、雷榮
    昌提議整合土地，但共有人眾多，所以渠二人持分先過戶予
    賴慶榮，繼承只剩下公同共有部分尚未處理，雷榮坤、雷榮
    昌將個人持份移轉登記給賴慶榮，係在合建契約後由雷榮坤
    、雷榮昌與賴慶榮再行約定，雷榮坤移轉個人持份部分係由
    賴慶榮代書辦理等語(見原審司調卷第212-214頁、第216-21
    8頁)，堪認雷榮坤等2人同意以渠等所有之系爭土地(包含繼
    承取得公同共有部分)與賴慶隆合建，惟簽訂合建契約後，
    賴慶隆與雷榮坤等2人另約定之內容為何，賴淑惠並未見聞
    ，且未經手辦理系爭應有部分1/18移轉登記之事務，其證詞
    自不足以證明賴慶榮與雷榮坤間買賣為通謀虛偽意思表示。
    況雷榮坤若係基於合建之約定將系爭應有部分1/18移轉登記
    予賴慶隆，買賣縱屬無效，亦非可謂系爭買賣契約一之債權
    關係、系爭應有部分移轉登記之物權關係即均無效，仍應適
    用所隱藏之法律行為規定(民法第87條參照)，上訴人主張系
    爭買賣契約一、系爭應有部分移轉登記均無效云云，亦無可
    取。
　⑶上訴人復以賴慶榮與雷秀春於104年11月16日簽訂之土地權利
    買賣契約書，買賣標的包含系爭應有部分1/18，主張系爭買
    賣契約一為通謀虛偽云云。惟，該買賣契約書第3條第2項第
    3款第1點、第3點約定：「若雷榮昌之其他繼承人經對雷榮
    坤之繼承人為請求，無論係以訴訟、和解、調解或其他協議
    之方式，取得雷榮坤之繼承人同意移轉前述1/18應有部分及
    1/9公同共有部分之權利，於乙方登記取得該分得之應有部
    分，並備妥辦理移轉登記相關之文件及證件，交甲方(即賴
    慶榮)之代書時，甲方先支付乙方伍拾萬元整(即雷秀春)，
    於移轉登記完成時，再支付乙方伍拾萬元整.....」；「如
    雷秀春之其他繼承人不對雷榮坤之繼承人為請求，或經其雙
    方解除買賣契約，或經起訴請求而遭敗訴之判決確定不能請
    求，則甲乙雙方就該買賣標的㈢之部分，雙方即解除契約，
    互不為其他請求及主張」(見原審司調卷第230-232頁)；佐
    以上訴人雷典穎於104年7月31日即已向賴慶榮主張系爭買賣
    契約二之標的應包含系爭應有部分1/18(見原審司調卷第156
    -2至158頁)，且雷何順於104年9月30日向賴慶榮起訴請求將
    系爭應有部分1/18移轉登記予雷何順(見原審司調卷第182頁
    )等情，堪認賴慶榮與雷秀春就系爭應有部分1/18簽訂買賣
    契約，係因恐將來若敗訴，其喪失系爭應有部分1/18所有權
    ，進而與雷秀春為上開約定。又雷何順自承係受雷典穎誤導
    始向賴慶隆起訴請求移轉登記系爭應有部分1/18，事後經賴
    慶榮提出單據說明，已撤回起訴(見原審卷第83-84頁)，益
    徵賴慶榮僅係為因應將來可能敗訴之風險，而與雷秀春簽訂
    買賣契約，此情尚不足以證明賴慶隆與雷榮坤間之買賣為通
    謀虛偽。　
　㈣準此，雷榮昌等2人就系爭應有部分1/18未成立買賣契約，且
    上訴人亦未證明雷榮坤與賴慶榮間之系爭買賣契約一債權行
    、系爭應有部分移轉登記之物權行為因通謀虛偽意思表示而
    屬無效，自無得依系爭買賣契約二之法律關係，代位雷何順
    等3人請求賴慶榮塗銷系爭應有部分移轉登記，並於塗銷同
    時，雷何順等3人應就系爭應有部分1/18辦理繼承登記，再
    將系爭應有部分1/36移轉予伊等。上訴人上開主張無理由，
    不應准許。　
六、綜上所述，上訴人依繼承、系爭買賣契約二、民法第242條
    、第179條、第767條、第113條等規定，請求確認系爭買賣
    契約一之債權關係、系爭應有部分移轉登記之物權關係均不
    存在，暨命賴慶榮塗銷系爭應有部分移轉登記，雷何順等3
    人應就系爭應有部分1/18辦理繼承登記，並將系爭應有部分
    1/36移轉登記予上訴人，均為無理由，應予駁回。原審就上
    開不應准許部分，為上訴人敗訴之判決，經核於法並無不合
    ，上訴意旨指摘原判決此部分不當，求予廢棄，非有理由，
    應予駁回。並依民事訴訟法第78條規定，為訴訟費用負擔之
    判決。
七、本件事證已臻明確，兩造其餘之攻擊或防禦方法及所用之證
    據，經本院斟酌後，認為均不足以影響本判決之結果，爰不
    逐一論列，附此敘明。
八、據上論結，本件上訴為無理由，爰判決如主文。
中　　華　　民　　國　　111 　年　　9 　　月　　20　　日
                  民事第二十四庭
                        審判長法  官  陳心婷
                              法  官  陳筱蓉
                              法  官  楊雅清
正本係照原本作成。
如不服本判決，應於收受送達後20日內向本院提出上訴書狀，其
未表明上訴理由者，應於提出上訴後20日內向本院補提理由書狀
（均須按他造當事人之人數附繕本）上訴時應提出委任律師或具
有律師資格之人之委任狀；委任有律師資格者，另應附具律師資
格證書及釋明委任人與受任人有民事訴訟法第466 條之1第1項但
書或第2項所定關係之釋明文書影本。如委任律師提起上訴者，
應一併繳納上訴審裁判費。
中　　華　　民　　國　　111 　年　　9 　　月　　20　　日
　　　　　　　　　　　    　　書記官  陳惠娟